臺灣臺北地方法院民事判決　九十一年度重訴字第七六八號
　　原　　　告　　甲○○
　　被　　　告　　乙○○
右當事人間請求履行契約等事件，本院判決如左：
    主    　文
被告應給付原告新台幣伍拾壹萬元，及其中新台幣伍拾萬元部分自民國九十一年二月
五日起至清償日止，按週年利率百分之五計算之利息。
原告其餘之訴駁回。
訴訟費用由被告負擔二十分之一，餘由原告負擔。
本判決原告勝訴部分於原告以新台幣壹拾柒萬元為被告供擔保後，得假執行，但被告
於假執行程序實施前，預以新台幣伍拾壹萬元為原告供擔保，得免為假執行。
原告其餘假執行之聲請駁回。
    事    　實
甲、原告方面：
壹、聲明：
  一、被告應給付原告新台幣（下同）一千萬元整之違約金。
  二、被告應給付原告九十萬元整，及自民國（下同）九十一年二月五日起至清償日
      止，按週年利率百分之五計算之利息。
  三、願供擔保，請准宣告假執行。
貳、陳述：
  一、原告於八十二年十二月二十三日將坐落台北市○○路與大安路間信義新村丁基
      地Ｄ棟四號五樓房地，即坐落台北市○○區○○段小段第四四二地號土地一○
      ○○○○分之七一九應有部分所有權，及其上第四四六○建號之建物即門牌台
      北市○○路○段九十九巷三十二號五樓所有權一併讓與被告，依系爭買賣契約
      「批註」第一、二條約定：「乙方（即原告）同意提供不動產予甲（方即被告
      ）設定擔保新台幣一百五十萬元正，俟本房屋過戶甲方名義（信義新村丁基地
      Ｄ棟四號五樓）後，由乙方設定擔保予甲方（如本約第六條之規定）原設定擔
      保新台幣一百五十萬元正，甲方應辦理塗銷。」、「上述設定及塗銷有關規費
      及代書費由甲方負擔。」，否則，依照系爭買賣契約第十條約定：「雙方若有
      違反以上任一條款，願給付他方懲罰性違約金一千萬元整。」。嗣原告即依上
      開系爭買賣契約「批註」第一條之約定，將所有坐落新竹市○○段第七八四地
      號土地、同段第五九二、六一二建號之建物，共同設定一百五十萬元正之最高
      限額抵押權予被告，然俟系爭買賣契約標的物之所有權於九十一年二月四日移
      轉登記予被告後，被告卻未依上開系爭買賣契約「批註」第一、二條約定，塗
      銷上開最高限額抵押權，迭經催促，被告仍拒絕履行塗銷上開最高限額抵押權
      之義務，業已構成違約責任，嚴重影響原告就系爭抵押物所有權之行使權利。
      另被告於九十一年一月十五日同意俟系爭買賣契約標的物所有權過戶完成時，
      壹次支付原告一百萬元整之稅捐差額，嗣經扣減代書費後為九十萬元，然系爭
      買賣約標的物所有權於九十一年二月四日完成移轉登記後，被告卻反悔拒付上
      開九十萬元之稅捐差額餘款，為此提起本件訴訟，依系爭買賣契約第十條約定
      ，請求懲罰性違約金一千萬元，並請求稅捐差額九十萬元及遲延利息。
  二、被告違反系爭買賣契約「批註」第一、二條約定在先，俟原告提起本件訴訟後
      ，方於九十一年三月二十五日辦理系爭房地第二順位之抵押權塗銷登記，並無
      從解免其於本件訴訟繫屬前之違約責任。至於有關抵押權塗銷登記作業，各地
      政機關係採即到即辦之方式處理，並無有須花費一個月以上之時間準備文件並
      委託代書為之必要，是被告所稱辦理塗銷非一朝一夕可蹴、時間上可謂恰當云
      云，再佐以其於九十一年三月四日寄發新莊六支局郵局第五二號存證信函所謂
      「....   土地、建物所有權狀正本歸還本人，雙方再塗銷原設定抵押權。...
      」，足以證明被告於系爭買賣房地所有權九十一年二月四日移轉登記予其名下
      後，並未有所謂準備文件辦理系爭房、地抵押權塗銷之行為。
  三、有關被告指稱原告於九十一年元月十九日與其達成共識，願將其應退還之稅捐
      差額減為五十萬元云云，並非事實，此觀諸被告提出證物二之「同意書」上，
      僅被告一人簽署，原告並未簽署同意，足資證明原告與被告並未達成減少稅捐
      差額之協議。再兩造就上開稅額差額有無達成減少之協議，及系爭買賣土地、
      房屋所有權狀有否交還被告等事項，核與被告應於系爭買賣之房、地所有權完
      成移轉登記後塗銷系爭房、地之抵押權登記之義務，非屬應同時履行具對價性
      之義務，被告自不得據為違約之理由。
  四、按要約者，係以訂立契約為目的之須受領之意思表示；惟查，被告於九十一年
      四月九日提出之民事答辯狀檢附證物二之「同意書」，雖係原告所書寫，然該
      「同意書」乃係雙方尚在磋商之文件，原告尚未同意該「同意書」之內容，而
      有以該「同意書」與被告訂立契約之意思表示，否則，若如被告所謂該「同意
      書」係原告之要約者，則原告應係先於該「同意書」簽署，表示同意該「同意
      書」之內容後，再交由被告為承諾之簽署方屬合乎一般常理之訂約方式，焉有
      先由被告簽署表示承諾，而所謂要約者之原告卻未發簽署之理？是被告辯稱原
      告業已同意其應退還之土地增值稅差額減為五十萬元整云云，顯與事實不符。
  五、系爭房地買賣契約第十條「違約處罰」約定之文字為：「雙方若有違反以上任
      一條款，願給付他方懲罰性違約金一千萬元整。」，但依契約全文觀之，雙方
      之立約真意，應係就契約之一方違反任一系爭房地買賣契約約定義務者，即應
      給付懲罰性違約金予他方，並不限於第一至第九條之情形方有適用該違約處罰
      約定之意思，是被告焉可故意拘泥於上開買賣約第十條之文字字面，而謂雙方
      另以書寫方式，慎重約定之「批註」條款，不適用上開「違約處罰」條款？又
      基於契約自由之原則，雙方於訂立上開買賣契約第十條有關一千萬元整之懲罰
      性違約金，在雙方意思表示未受有任何脅迫或急迫、輕率等不自由之情況下簽
      訂，且原告事實上所應履行之義務遠較被告為多之情形下，原告依該買賣契約
      第十條約定，請求被告給付一千萬元之懲罰性違約金，乃依約行使權利之行為
      。
  六、在債之關係上，除主給付義務外，尚有所謂之從給付義務，該從給付義務不具
      獨立的意義，僅具補助主給付義務之功能，其存在目的，不在於決定債之關係
      之類型，而是在確保債權人之利益能夠獲得最大的滿足。而在雙務契約上，一
      方之從給付義務與他方之給付，是否立於互為對待給付之關係，能發生同時履
      行之抗辯，應視其契約目的之達成是否必要而定；惟查，買賣契約係典型之雙
      務契約，買受人對於出賣人負有支付價金之義務，出賣人對於買受人負有交付
      標的物及移轉所有權之義務（參照最高法院七十二年度台上字第八二一號判決
      意旨），是原告將系爭買賣房地交付並移轉登記所有權予被告後，即已履行系
      爭買賣房地契約之對待給付義務，達成系爭房地買賣契約之目的，至於系爭買
      賣房地之所有權移轉與被告名義後所核發之所有權狀僅係所有權之證明文件，
      並不妨礙被告取得或行使系爭買賣房地之所有權，被告自未能於毫無憑據下，
      逕謂交付以其為名義人之所有權狀係原告就系爭房地買賣契約應負之從給付義
      務，並據為拒絕塗銷原告所提供系爭房地抵押權登記義務之同履行抗辯，是被
      告違反系爭房地買契約「批註」第一、二之事實，實不容其狡賴。
參、證據：提出(一)房地賣賣契約書影本一份、(二)新竹市○○段第七八四地號土地及第
    五九二、六一二建號建物登記謄本一份、(三)建物所有權狀影本二份、(四)台北古亭
    郵局第三七二號存證信函影本一份、(五)新莊六支局郵局第五二號存證信函影本一
    份、(六)同意書影本一份為證。
乙、被告方面：
壹、聲明：
  一、原告之訴及假執行聲請均駁回。
  二、如受不利判決，願供擔保請准免為假執行。
貳、陳述
  一、原告主張其於九十一年二月四日將兩造買賣之信義新村丁基地Ｄ棟四號五樓房
      地及第四四六○號建號建物移轉登記與答辯人，答辯人卻不依買賣契約「批註
      」第一、二條約定辦理上開抵押權登記之塗銷，顯已違約，依買賣契約第十條
      約定，其可請求懲罰性違約金一千萬元乙節，姑不論被告於原告於九十一年二
      月四日辦理移轉登記后，隨於三月二十五日辦理塗銷，衡情並未遲誤，雖原告
      之前曾行催告，但辦理塗銷非一朝一夕可蹴，被告以一個月時間準備文件並委
      託代書為之，時間上可謂恰當，且兩造於九十一年一月十五日簽定退還稅捐（
      指土地增值稅）差額一百萬元（經扣除代書費用后為九十萬元），並於向稅捐
      機關申報后第二天，適因土地法修正，土地增值稅減半稽徵，兩造為此有所商
      量，終於九十一年元月十九日達成共識，由原告傳真同意書告知願將差額減為
      五十萬元，嗣被告簽名傳回原告，原告又反悔，並於九十一年二月二十六日以
      存證信函表示答辯人仍應給付九十萬元，被告則於三月四日以存證信函回覆只
      能以新稅法減除多繳之稅額約三十萬元給付，如此磋商不成，加以原告扣住系
      爭買賣房地之所有權，不給付被告，被告雖認原告無誠意，但仍繼續履行辦理
      塗銷之手續，顯見違約者，實為原告而非被告，則其請求給付違約金，並非有
      理。
  二、原告請求給付稅捐差額九十萬元乙節，稽諸其於九十一年元月十八日傳真同意
      書表示願減為五十萬元，而被告則立即簽名表示接受並行傳回，如此原告之要
      約而由被告承諾，兩造對於差額數目已臻一致，原告仍以九十萬元請求，自有
      違誤，而難准許，加以原告迄未交付所有權狀，被告得主張同時履行抗辯，於
      其未給付前拒絕履行，併予敘明。
  三、按兩造簽訂系爭契約「批註」第一條設定抵押權之約定，旨在擔保被告本件過
      戶義務之履行，而關於交付所有權狀乙事，契約第四條第貳項有約明：「如房
      屋.... 應向承辦單位等行使權利或辦理各項手續時，.... 乙方（指原告）並
      應協助出面處理有關事宜，例如....  領取權狀，總之，乙方應依誠信原則使
      甲方（指被告）取得買賣標的物之所有權益」等義，因是，原告是項交付權狀
      之義務，性質上屬獨立之附隨義務（或稱從給付義務），原告違反之，必須負
      債務不履行之責任，申言之，本件原告之主給付義務為過戶房地予被告，至權
      狀之交付，即附隨過戶義務而衍生之從給付義務，目的在確保被告之給付利益
      能獲得最大之滿足及圓滿地實現，故原告雖已將產權移轉登記予被告，惟迄今
      遲未交出權狀，仍然有違上述契約第四條第貳項約定，其給付義務自難謂已完
      全履行，而揆諸右開系爭契約批住第一條約定之旨趣，可知本件抵押權係為擔
      保原告給付義務（主給付及從給付義務）完全履行而設定，於原告未完全履行
      前，被告自毋庸履行塗銷抵押權之相對義務，茲原告迄今仍囑其指定之土地代
      書不可將所有權狀交付被告，則其指摘被告違約乙節，洵屬無據。
  四、兩造就系爭契約批註第一條設定及塗銷抵押權乙節，並未有違約處罰之約定，
      此從合約第十條載明：「雙方若有違反以上任一條款，願給付他方懲罰性違約
      金一千萬元整」等義，足見是項違約處罰之條款，僅有於違反契約第一條至第
      九條所定義務時，方得適用之，至違反系爭契約批註第一條之約定，則兩造並
      未有違約金處罰之約定，從而原告主張被告違反上述批註第一條之約定，卻援
      引契約第十條作為本件違約金之請求權基礎，殊有未洽。縱認為兩造就違反系
      爭契約批註第一條之約定，亦得適用契約第十條違約處罰條款，惟按「約定之
      違約金過高者，法院得滅至相當之數額」暨「法院依民法第二五二條規定，審
      核違約金是否過高情事，應就債務人若能如期履行債務時，債權人可得享受之
      一切利益為衡量標準，並依違約金係屬於懲罰性質或屬於損害賠償總額預定之
      性質而有不同，若屬前者，應依一般客觀事實、社會經濟狀況及當事人所受損
      害情形，以為酌定標準」（民法第二五二條及最高法院五十一年上字第十九號
      判例意旨、八十七年度台上字第二五六三號判決意旨參照），本件原告固主張
      被告未依約塗銷抵押權，請求給付一千萬元之違約金云云，然抵押權乃一擔保
      物權，具從屬性，因此，基於抵押權消滅上之從屬性，即抵押權因擔保債權之
      消滅而滅時，抵押人固有塗銷登記請求權，縱雖未辦理塗銷登記，亦不過形式
      上存在，已無登記效力，準此可知，一旦原告確實已完全履行過戶義務，則系
      爭抵押權隨即消滅，不復存在，塗銷與否，徒具形式上意義，未生實質效力，
      因是，即便被告未申辦塗銷登記，亦不影響原告就其抵押房地之所有權行使，
      焉有損害可論？既然原告未受任何損害，竟要求一千萬元之高額違約金，揆諸
      上開判例之旨趣，殊應不准許。
參、證據：提出(一)新竹市○○段第七八四號土地及六一二、五九二建號建物登記謄本
    各影本一份、(二)同意書影本一份、(三)台北古亭郵局第三七二號存證信函影本一份
    、(四)新莊六支局郵局第五二號存證信函影本一份為證。
    理　    由
一、原告原起訴請求「被告應將坐落新竹市○○段第七八四地號土地、面積二○九三
    平方公尺之一○○○○分之九二應有部分所有權、新竹市○○段第五九二建物（
    門牌：新竹市○○路○段七十三巷二十弄十四號五樓）二分之一應有部分所有權
    ，及新竹市○○段第六一二建號之建物（門牌：新竹市○○路○段七十三巷二十
    弄一號地下室）一○○○○分之六七應有部分所有權，共同於八十二年十二月二
    十八日以新竹市地政事務所空白字第○三三○八○號所設定之本金最高限額一百
    五十萬元整，存續期間自人十二年十二月二十三日起至八十七年十二月二十二日
    止之第二次序抵押權予以塗銷。被告應給付原告一千萬元整之違約金。被告應給
    付原告九十萬元整，及自九十一年二月五日起至清償日止，按週年利率百分之五
    計算之利息。」，嗣於起訴狀繕本送達後，撤回訴之一部，並變更聲明為「被告
    應給付原告一千萬元整之違約金。被告應給付原告九十萬元整，及自九十一年二
    月五日起至清償日止，按週年利率百分之五計算之利息。」，被告對塗銷登記請
    求權撤回之部分亦無異議，依民事訴訟法第二百六十二條第四項之規定，視為同
    意原告此部分之撤回，合先敘明。
二、原告起訴主張原告於八十二年十二月二十三日將坐落台北市○○路與大安路間信
    義新村丁基地Ｄ棟四號五樓房地，即坐落台北市○○區○○段小段第四四二地號
    土地一○○○○○分之七一九應有部分所有權，及其上第四四六○建號之建物即
    門牌台北市○○路○段九十九巷三十二號五樓所有權一併讓與被告，並依系爭買
    賣契約「批註」第一條約定，將所有坐落新竹市○○段第七八四地號土地、同段
    第五九二、六一二建號之建物，共同設定一百五十萬元正之最高限額抵押權予被
    告，然俟系爭買賣契約標的物之所有權於九十一年二月四日移轉登記予被告後，
    被告卻未依上開系爭買賣契約「批註」第一、二條約定，塗銷上開最高限額抵押
    權，業已構成違約，依系爭買賣契約第十條之約定，應賠償原告違約金一千萬元
    ；又被告於九十一年一月十五日同意俟系爭買賣契約標的物所有權過戶完成時，
    壹次支付原告一百萬元整之稅捐差額，嗣經扣減代書費後為九十萬元，然系爭買
    賣約標的物所有權於九十一年二月四日完成移轉登記後，被告卻反悔拒付上開九
    十萬元之稅捐差額餘款，為此提起本件訴訟，依系爭買賣契約第十條約定，請求
    懲罰性違約金一千萬元，並請求稅捐差額九十萬元及遲延利息。
    被告則以被告已於九十一年三月二十五日完成系爭抵銷權塗銷登記，衡情並未遲
    誤，原告並未受有任何損害，請求一千萬元之違約金亦屬過高；至稅捐差額部分
    ，原告另於九十一年一月十八日傳真同意減為五十萬元，原告仍請求九十萬元，
    自有違誤；另原告迄今未交付所有權狀，被告亦得主張同時履行抗辯權，於其未
    給付之前拒絕履行等語置辯。
三、查原告於八十二年十二月二十三日將坐落台北市○○路與大安路間信義新村丁基
    地Ｄ棟四號五樓房地，即坐落台北市○○區○○段小段第四四二地號土地一○○
    ○○○分之七一九應有部分所有權，及其上第四四六○建號之建物即門牌台北市
    ○○路○段九十九巷三十二號五樓所有權一併讓與被告，並約定買賣契約「批註
    」條款第一、二條「乙方（即原告）同意提供不動產予甲（方即被告）設定擔保
    新台幣一百五十萬元正，俟本房屋過戶甲方名義（信義新村丁基地Ｄ棟四號五樓
    ）後，由乙方設定擔保予甲方（如本約第六條之規定）原設定擔保新台幣一百五
    十萬元正，甲方應辦理塗銷。」、「上述設定及塗銷有關規費及代書費由甲方負
    擔。」。原告即依此約定，將其所有坐落新竹市○○段第七八四地號土地、同段
    第五九二、六一二建號之建物，設定一百五十萬元正之最高限額抵押權予被告，
    嗣系爭買賣契約標的物之所有權於九十一年二月四日移轉登記予被告後，被告尚
    未塗銷系爭一百五十萬元抵押權之登記，於原告提起本件訴訟後，始在九十一年
    三月二十五日完成系爭抵銷權塗銷登記之事實，為兩造所不爭執，並有系爭房地
    買賣契約書影本一份、新竹市○○段第七八四號土地及六一二、五九二建號建物
    登記謄本各影本二份在卷可稽，自堪信為真實。
四、就原告主張被告應賠償違約金一千萬元一節，被告固辯稱原告尚未履行交付所有
    權狀之附隨義務，被告自無庸履行塗銷抵押權之義務；況被告已於九十一年三月
    二十五日辦理系爭抵押權塗銷記，衡情並未違誤；又系爭買賣契批註第一條，兩
    造並未有違約金處罰之約定等語。然查：
    (一)系爭房地買賣契約第十條約定「雙方若有違反以上任一條款，願給付他方懲罰
      性違約金一千萬元整」，依契約全文觀之，雙方立約之真意，係契約任一方違
      反任一買賣契約約定之義務，即應給付懲罰性違約金予他方之意，批註條款雖
      非打字之條款，而係雙方以手書寫加註於後，惟其仍屬買賣約款之一部分，若
      有違反，自有違約賠償之責任，被告辯稱批註條款兩造並無違約金處罰之約定
      等語，自不足採。
    (二)次按批註條款第一條約定「乙方（即原告）同意提供不動產予甲（方即被告）
      設定擔保新台幣一百五十萬元正，俟本房屋過戶甲方名義（信義新村丁基地Ｄ
      棟四號五樓）後，由乙方設定擔保予甲方（如本約第六條之規定）原設定擔保
      新台幣一百五十萬元正，甲方應辦理塗銷。」，即於系爭買賣標的物過戶予被
      告後，被告即負塗銷系爭一百五十萬元抵押權之義務。雖原告對被告所稱尚未
      交付所有權狀一節，並不爭執。然不動產物權，依法律行為而取得、設定、喪
      失及變更者，非經登記，不生效力，民法第七百五十八條定有明文，系爭買賣
      標的物既已於九十一年二月四日移轉登記予被告，被告即為所有權人，而原告
      將系爭買賣房地交付並移轉登記所有權予被告後，亦已履行系爭買賣房地契約
      之對待給付義務，達成系爭房地買賣契約之目的，至於系爭買賣房地之所有權
      移轉與被告名義後所核發之所有權狀僅係所有權之證明文件，縱未交付，並不
      妨礙被告取得或行使系爭買賣房地之所有權，被告辯稱因原告尚未履行交付所
      有權狀之附隨義務，被告無庸履行塗銷抵押權之義務，尚不足採。
    (三)再查，系爭買賣標的物於九十一年二月四日移轉登記予被告，原告嗣於同年月
      二十六日以台北古亭郵局第三七二號存證信函催告被告於一周內塗銷抵押權登
      記，而被告於同年三月二十五日始完成塗銷登記，則被告自已違反系爭買賣契
      約批註條款之約定。雖被告辯稱其以一個月之時間準備文件並委託代書辦理，
      衡情亦無違誤等語。然於系爭買賣標的物移轉登記予被告後，被告須負責塗銷
      系爭一百五十萬元之抵押權，而被告為系爭抵押權之權利人，其以抵押權權利
      人之身分，親自辦理塗銷，不若抵押權義務人辦理塗銷時須取得權利人之同意
      ，籌措文件或較困難，是其辦理塗銷，衡情亦無庸一個月之時間，始能完成登
      記，其辯稱於九十一年三月二十五日辦理系爭抵押權塗銷記，衡情並未違誤，
      並無違約責任等語，自不足採。
五、綜上，被告違反系爭房地買賣契約批註條款第一項之規定，原告得依系爭房地買
    賣契約第十條之規定，請求被告給付違約金一千萬元。然按約定之違約金額過高
    者，法院得減至相當之數額，民法第二百五十二條定有明文，約定之違約金如有
    過高情事，法院即得依此規定核減至相當之數額，並無應待至債權人給付後始得
    核減之限制。此項核減，法院得以職權為之，亦得由債務人訴請法院核減，最高
    法院著有七十九年度上字第一六一二號判例。再違約金是否過高，應就債務人若
    能如期履行債務時，債權人可得享受之一切利益為衡量之標準，最高法院著有五
    十一年台上字第一九號判例，而核減之數額是否相當仍須依一般客觀事實、社會
    經濟狀況及當事人所受損害，以為酌定標準，最高法院亦著有四十九年度第八○
    七號判例。被告依約應於系爭買賣標的物移轉登記予被告後，塗銷系爭抵押權登
    記，而被告於原告催告一周內完成塗銷登記後，逾約三周之時間完成，固違反系
    爭買賣契約之約定，然原告就被告此項違約即請求違約金一千萬元，違約金顯屬
    過高。雖原告主張因系爭抵押權未塗銷，致其無法辦理貸款，而受有損害等語，
    惟原告亦未能提出證據證明其究有何損害，且系爭抵押權本身即為第二順位之抵
    押權，縱未塗銷，亦與原告是否未能辦理貸款無因果關係。然本院審酌系爭違約
    金係屬懲罰性違約金，而被告經原告催告後，亦遲延三周始完成塗銷登記，認違
    約金應核減為一萬元為適當，原告逾此部分之請求即非合理。
六、就原告主張被告應給付稅捐差額九十萬元一節，業據其提出同意書影本一份為證
    ，被告對該同意書之形式真正亦不爭執，惟辯稱原告於九十一年元月十八日傳真
    同意書表示願減為五十萬元，而被告則立即簽名表示接受並行傳回等語。原告固
    承認傳真同意書為其所書寫，然陳稱該傳真同意書乃係雙方尚在磋商之文件，原
    告尚未同意該傳真同意書之內容。經查，被告所提傳真同意書上，固僅被告於買
    方欄位下簽名，賣方欄位則為空白；然此傳真同意書係由原告書寫後傳真予被告
    ，顯為原告以此傳真同意書之內容為要約，經被告於買方欄位簽名，為承諾之表
    示，故兩造就稅捐差額減為五十萬元之意思表示已臻合致；再原告為稅捐差額款
    九十萬元債權之權利人，而傳真同意書之內容為買方即被告同意給付賣方稅捐差
    額五十萬元，如非原告確有此意思，斷無在未確定前，率而即對被告表示減少稅
    捐差額，原告將稅捐差額減為五十萬元之表示，傳真予被告，此舉尚非單約契約
    之磋商可擬，故被告辯稱稅捐差額減為五十萬元一節，為可採信，原告超逾五十
    萬元部分之請求，尚難信為真實。
七、至被告辯稱原告迄未交付所有權狀，被告得主張同時履行抗辯，於其未給付前拒
    絕履行等語。按由同一雙務契約所生之雙方債務，須一方之給付與他方之給付，
    立於互為對待給付之關係者，始發生同時履行抗辯之問題，此觀民法第二百六十
    四條第一項規定自明。倘雙方之債務，非本於同一之雙務契約而發生，縱令雙方
    債務在事實上有密切之關係，或雙方之債務雖因同一雙務契約而發生，然其一方
    之給付，與他方之給付，並非立於互為對待給付之關係者，均不能發生同時履行
    之抗辯。查依系爭房地買賣契約第七條乙項之規定，土地增值稅由甲方，即被告
    負擔；嗣造於九十一年一月十五日書立同意書，其第二條約定「依原房地買賣契
    約書之約定，由買方負擔全額之一般稅率土地增值稅，若賣方以自用稅率土地增
    值稅申報時，其差額歸賣方所有。」，而原告已辦理自用稅率減免土地增值稅，
    此為兩造所不爭執，被告即因此同意書之約定，對原告負給付九十萬元稅捐差額
    之義務，此被告之給付與原告原買賣契約應為之給付，並無同互為對待給付之關
    係，尚不發生同時履行抗辯之問題，被告提出同時履行之抗辯，尚不足採。
八、綜上所陳，原告請求被告違約之懲罰性違約金以一萬元為當，而原告請求被告給
    付稅捐差額五十萬元，亦屬有據，超過五十萬元部分之稅捐差額，即不足採。查
    依兩造九十一年一月十五日之同意書，就稅捐差額之給付，約定於「雙方交付過
    戶完成時一次支付」，而系爭買賣標的物係於九十一年二月四日完成移轉登記，
    則被告應自次日即九十一年二月五日起，就此五十萬元稅捐差額之給付，負遲延
    責任。從而，原告依系爭買賣契約及兩造間同意書之約定，請求被告給付違約金
    一萬元，及稅捐差額五十萬元，並五十萬元部分自九十一年二月五日起至清償日
    止，按週年利率百分之五計算之利息，為有理由，應予准許，逾此部分之請求，
    則為無理由，應予駁回。
九、兩造陳明願供擔保，聲請宣告假執行或免為假執行，就原告勝訴部分，經核並無
    不合，爰各酌定相當之擔保金額，一併准許之。至原告敗訴部分，其假執行之聲
    請即失所附麗，應併予駁回。
十、結論：原告之訴為一部分有理由，一部分無理由，依民事訴訟法第七十九條但書
    、第三百九十條第二項、第三百九十二條，判決如主文。
中　　　華　　　民　　　國　　九十一　　年　　　五　　　月　　三十一　　日
                              民事第三庭法      官　吳青蓉
右為正本係照原本作成
如對本判決上訴，須於判決送達後廿日內向本院提出上訴狀
中　　　華　　　民　　　國　　九十一　　年　　　六　　　月　　　三　　　日
　　　　　　　　　　　　　　　　　　　　　　　　法院書記官　吳芳玉
